臺灣臺中地方法院民事判決　九十三年度訴字第四四一號
　　原　　　告　甲○○
　　被　　　告　乙○○
右被告因傷害案件，經原告提起請求損害賠償之附帶民事訴訟（九十二年度附民字第
五一三號），經本院刑事庭裁定移送前來，本院於民國九十三年四月二十六日言詞辯
論終結，判決如左：
    主      文
被告應給付原告新台幣拾壹萬伍仟玖佰捌拾伍元，及自民國九十二年十一月二十七日
起至清償日止，按年息百分之五計算之利息。
原告其餘之訴駁回。
訴訟費用由被告負擔六分之一，餘由原告負擔。
本判決原告勝訴部分，得假執行。但被告以新台幣拾壹萬伍仟玖佰捌拾伍元為原告預
供擔保後，得免為假執行。
原告其餘假執行之聲請駁回。
    事      實
甲、原告方面：
一、聲明：（一）被告應給付原告新台幣（下同）七十一萬二千一百七十三元，及自
    起訴狀繕本送達之翌日起至清償日止，按年息百分之五計算之利息。（二）願供
    擔保，請准宣告假執行。
二、陳述：
（一）緣原告係在台中市○區○○路三段四二號經營歐詩剪燙沙龍店，被告則在其隔
      壁四十六號經營冰品、飲料及炸雞排小吃店（現已搬遷至漢口路三段三二號）
      ，因原告經常使用消毒水潑灑走廊以維護清潔，而被告認此舉已影響其生意，
      雙方因此生有嫌隙。被告乃於民國（下同）九十二年六月十日下午五時許，持
      不明廠牌之消毒水並藉助工業用電風扇朝原告所經營之歐詩剪燙沙龍店門內噴
      灑消毒水，雙方因起爭執，未料被告竟轉身回店內取出木製球棒，於原告經營
      之剪燙沙龍店騎樓下毆打原告之頭部、腰部等身體部位，經原告之妹訴外人王
      芷瑩上前抱住被告，致原告受有下顎骨骨折、前胸瘀傷五乘一公分、左腰、左
      背瘀傷十五乘五公分、右手中指瘀傷、下肢多處挫傷、外傷性左下顎骨折、合
　　　併齒槽骨骨折、部分牙齒神經壞死、左下牙齒動搖等傷害。案經原告提出刑事
      自訴，經鈞院以傷害罪判處被告有期徒刑四月（鈞院九十二年度自字第七九八
      號）在案。依民法第一百八十四條第一項前段侵權行為之規定，被告自應負損
      害賠償責任。
（二）被告侵害原告之身體、健康，原告因之支出醫療費用，包括自付金額、健保給
      付金額及部分負擔金額，計十一萬二千一百七十三元。又因被告攻擊原告之臉
      部，致原告左下顎骨折，不僅牙齒動搖，吃飯進食更是苦痛萬分，爰依民法第
      一百九十五條第一項規定，請求精神慰撫金六十萬元。
三、證據：提出醫療費用單據影本二十六紙為證。
乙、被告方面：
一、聲明：原告之訴及假執行之聲請均駁回。如受不利之判決時，並願供擔保，請准
    免為假執行之宣告。
二、陳述：兩造本是互不侵犯之鄰居，然原告經常使用高濃度之消毒水灑向騎樓地板
    ，致消毒水之臭味四溢，影響被告之生意，於九十二年六月十日下午，原告再度
    噴灑消毒水，被告不得已只有拿電風扇從反方向吹走異味，或致異味吹入原告店
    內，原告不悅即手持兩瓶消毒水朝被告臉部及頭部噴灑，被告眼睛受到消毒水的
    刺激，疼痛無比，隨手拿起身旁之棒球棍揮打，並打到原告腹部一下，原告乘機
    奪下球棒並與其妹王芷瑩合力推倒被告，並持球棒猛打被告之左膝蓋及背部。被
    告確實沒有打到原告之頭部、臉部，其下顎之傷並非被告所為，在搶球棒時原告
    曾因地上滿是消毒水而滑倒，該處受傷應是原告自己跌倒時造成。且本件是肇因
    於原告將消毒水潑向被告，被告在忍無可忍之下才拿起球棒反擊，故原告應就整
    起衝突負大部分責任。
三、證據：提出刑事上訴狀影本乙份、補充上訴理由狀影本乙份為證。
    理      由
一、本件原告起訴主張，被告於九十二年六月十日下午五時許，持消毒水並藉助工業
    用電風扇朝原告所經營之剪燙沙龍店門內噴灑消毒水，兩造乃起爭執，被告竟持
    木棒，毆打原告之頭部、腰部等處，致原告受有下顎骨骨折、前胸瘀傷五乘一公
    分、左腰、左背瘀傷十五乘五公分、右手中指瘀傷、下肢多處挫傷、外傷性左下
    顎骨折、合併齒槽骨骨折、部分牙齒神經壞死、左下牙齒動搖等傷害，爰依民法
    第一百八十四條第一項前段、第一百九十五條第一項規定，請求如聲明所示金額
    之醫療費及慰撫金；被告則以，係因於原告先持兩瓶消毒水朝被告臉部及頭部噴
    灑，被告眼睛受到消毒水的刺激，疼痛無比，始隨手拿起身旁之木棒揮打，而打
    到原告腹部乙下，原告所受其餘之傷害，係因兩造於拉扯間，原告跌倒在地而受
    之傷害，縱認被告應負責任，然原告亦有過失等語，資以抗辯。
二、查原告因被告之毆打行為，致受有下顎骨骨折、前胸瘀傷五乘一公分、左腰、左
    背瘀傷十五乘五公分、右手中指瘀傷、下肢多處挫傷、外傷性左下顎骨折、合併
    齒槽骨骨折、部分牙齒神經壞死、左下牙齒動搖等情，業據原告提出行政院衛生
    署台中醫院診斷證明書、驗傷診斷書、中國醫藥學院附設醫院診斷證明書及三信
    醫院診斷證明書為證（附於本院九十二年度自字第七九八號刑事卷宗內），此亦
    為被告所不爭，是被告受有上開傷害之事實，自堪可信為真實。參諸，上開刑事
    案件審理中，王芷瑩證稱：「被告就拿棒球棍打自訴人（即原告），第一下打頭
    部，第二下打腰部。」等語；李麗玉證稱：「看到被告拿棒球棍打自訴人（即原
    告）臉部，還有腰部。」等語；楊雅晴證稱：「被告轉頭拿棒球棍往自訴人（即
    原告）頭部一下、腰部二下。」等語。且按，相當因果關係之判斷，應分為二個
    階段即「條件關係」及「相當性」，條件關係採「若無，則不」的認定檢驗方式
    ，此即我學說所謂之「無此行為，必不生此種損害」，即指條件的因果關係，此
    係一種反證規則，旨在認定「若Ａ不存在，Ｂ仍會發生，則Ａ非Ｂ條件」，其功
    能在於排除與造成某種結果無關之事項。次就「相當性」而言，係以「通常足生
    此種損害」為判斷基準，而以行為時所在之一切事實及行為後一般人預見可能之
    事實為基礎（最高法院八十二年度台上字第二一六一號判決要旨參照）。是本件
    縱認被告辯稱伊僅持木棒打原告腹部乙下而已，然兩造於因消毒水之噴灑而生爭
    執，於被告持木棒毆打原告後，經訴外人王芷瑩之介入，原告曾跌倒在地乙情，
    已據被告所不爭執。則綜諸前開有關因果關係之說明，亦堪認原告所受之上揭傷
    害，與被告之侵害行為間具有相當因果關係（責任原因成立之因果關係）。故而
    ，被告既侵害原告身體、健康權，其間並存有因果關係，則依民法第一百八十四
    條第一項前段侵權行為之規定，被告即負有損害賠償責任甚明。
三、按不法侵害他人之身體或健康者，對於被害人因此喪失或減少勞動能力或增加生
    活上之需要時，應負損害賠償責任。又不法侵害他人之身體、健康、名譽、自由
    、信用、隱私、貞操，或不法侵害其他人格法益而情節重大者，被害人雖非財產
    上之損害，亦得請求賠償相當之金額。民法第一百九十三條第一項、第一百九十
    五條第一項前段，分別定有明文。依此爰就原告可得主張之損害審酌如下：
（一）醫療費用：原告因前開之傷害計支出一萬五千九百八十五元（即自付部分），
      此有原告所提出之二十六紙醫療費用單據為據，經核上開醫療費用收據暨明細
      單上所載支出項目均係醫療所必須，並為被告所不爭執，堪信為實在。是原告
      此部分於該範圍內之請求，洵屬正當，應予准許。至其他醫療費部分之請求，
      經查係健保所給付，非原告所支出。按諸，民法上侵權行為責任係以故意、過
      失為歸責事由（即過失原則），且被害人須證明就加害人之過失及其他要件負
      舉證責任。為保護被害人，因應社會經濟發展，於我國遂漸創設了無過失補償
      制度，並健全社會安全保障，形成了三個階層的賠償或補償體系。最基層係社
      會安全保障，如全民健康保險；在其上者為無過失補償制度，如勞工職業災害
      保險、預防接種的受害救濟、強制汽車責任保險、犯罪被害人保護等；居於頂
      層的則是侵權行為法。其中社會安全保障制度旨在保障人民生存的基本權利（
      憲法第十五條、第一五五條、增修條文第一○條第五、七項）。故而，全民健
      康保險法（八十三年八月九日公布施行）具有濃厚之政策保險性質，此部分之
      支出既非被害人實際之損害，自無請求之理。是原告雖舉最高法院六十八年台
      上字第四二號判例要旨為上開自付額以外，即全民健康保險之支出部分之請求
      云云。然上開最高法院之判例，係指一般商業保險部分，被害人仍可得請求而
      言，與本件原告所請求之部分係全民健康保險之支出，尚有不同。依上開說明
      ，原告該部分之請求，要屬無據。是原告逾越上開自付額部分之請求，即於法
      未合，要屬無據，無從准許。
（二）精神慰撫金部分：按人之身體、健康固為無價。然慰藉金之賠償既以人格權遭
      遇侵害，精神上受有痛苦，則其核給之標準固與財產上損害之計算不同，然非
      不可斟酌雙方身分資力與加害程度，及其他各種情形定之（最高法院五十一年
      台上字第二二三號判例要旨參照）。本院衡以原告為國中畢業，現經營美髮店
      ，每月收入五、六萬元，被告為高職畢業，現經營香雞排生意，兩造現仍為鄰
      居，原告所受之傷害等情狀，認為原告之精神上損害應與十萬元之慰撫金為相
      當。
四、綜上說明，從而原告依民法第一百八十四條第一項前段、第一百九十三條第一項
    （增加生活上之需要）、第一百九十五條第一項之規定，請求被告給付醫療費用
    （一萬五千九百八十五元）及精神慰撫金（十萬元），合計十一萬五千九百八十
    五元，及自起訴狀繕本送達之翌日（即九十二年十一月二十七日）起至清償日止
    ，按年息百分之五計算之法定遲延利息，洵屬正當，應予准許，爰為判決如主文
    第一項所示。原告逾此部分之請求，於法無據，不應准許，應予駁回。至被告另
    稱，本件係因原告先以消毒水朝伊之臉部及頭部噴灑，始生本件之糾紛，原告應
    負大部分之責任（即與有過失）云云。縱認原告上開所稱屬實，然此事由非屬被
    告可得以據以自力救濟，核其情形，自非屬「損害之發生或擴大，被害人（即原
    告）與有過失」之情形，是本件即無民法第二百十七條被害人與有過失之情事，
    併予敘明。
五、假執行之宣告：本判決原告勝訴部分未逾五十萬元，爰依民事訴訟法第三百八十
    九條第一項第五款規定，依職權為假執行之宣告，及被告陳明願供擔保，聲請宣
    告免為假執行，核無不合，爰於原告勝訴部分，酌定相當之擔保金額，予以准許
    。至原告敗訴部分，其假執行之聲請，即失附麗，應併予駁回。
六、據上論結，本件原告之訴為一部有理由，一部無理由，依民事訴訟法第七十九條
    、第三百八十九條第一項第五款、第三百九十二條第二項，判決如主文。
中　　　華　　　民　　　國　　九十三　　年　　　五　　　月　　  十七　　日
                                  臺灣臺中地方法院民事第四庭
~B法　　　官　陳添喜
右為正本係照原本作成。
如對本判決上訴，須於判決送達後廿日內向本院提出上訴狀。
中　　　華　　　民　　　國　　九十三　　年　　　五　　　月　　  十七　　日
~B法院書記官
